臺北高等行政法院判決　　　　　　　　　　　　　　　九十年度訴字第六九六八號
　　　　　　　　　　　　　　　.
　　原　　　告　甲○○○
　　訴訟代理人　丙○○
　　被　　　告　勞工保險局
　　代　表　人　廖碧英總經理.
　　訴訟代理人　乙○○
　　　　　　　　丁○○
右當事人間因勞保事件，原告不服行政院勞工委員會中華民國九十年十一月七日台八
十九勞訴字第○○五八○三六號訴願決定，提起行政訴訟。本院判決如左：
　　主  文
原告之訴駁回。
訴訟費用由原告負擔。
　　事  實
緣原告係由台北市水管裝置業職業工會申報參加勞工保險之被保險人，前於民國（下
同）八十八年七月二十三日退職退保，並領取八個月老年給付在案。嗣原告以其罹患
腦內出血，於八十九年四月二十六日檢具高雄醫學大學附設中和紀念醫院出具之勞工
保險殘廢診斷書，向被告申請普通傷病殘廢給付。案經被告審查，以被保險人所患於
八十八年十二月三十一日審定成殘時保險效力業已終止，不符勞工保險條例第十九條
第一項規定，乃於八十九年五月十二日以八九保給字第六○三九六○七號書函否准所
請。原告不服，向勞工保險監理委員會（下稱監理會）申請審議，經該會以八十九年
十一月十八日保監審字第三三九二號審議駁回。原告猶未甘服，提起訴願，亦遭決
定駁回，遂向本院提起行政訴訟。茲摘敘兩造訴辯意旨如次：
甲、原告方面：
    原告未於言詞辯論期日到場，據其提出書狀及準備程序所陳，聲明、陳述如左：
一、聲明：求為判決
１、訴願決定、審議審定及原處分均撤銷。
２、命被告作成給付原告勞工保險殘廢給付之處分。
３、訴訟費用由被告負擔。
二、陳述：
１、按「被保險人或其受益人，於保險效力開始後，停止前發生保險事故者，得依本
    條例規定，請領保險給付。」為勞工保險條例第十九條第一項所規定。又同條例
    第三十條、第五十三條第一項及同條例施行細則第七十八條第一項分別規定：「
    「領取保險給付之請求權，自得請領之日起，因二年間不行使而消滅。」、「被
    保險人因普通傷害或罹患普通疾病，經治療終止後，如身體遺存障害，適合殘廢
    給付標準表規定之項目，並經保險人自設或特約醫院診斷為永久殘廢者，得按其
    平均月投保薪資，依同表規定之殘廢等級及給付標準，一次請領殘廢補助費，殘
    廢給付標準表如附表二。」、「依本條例第五十三條及第五十四條規定，請領殘
    廢給付者，以全民健康保險特約醫院或診所診斷為永久殘廢或永不能復原之當日
    為本條例第三十條所定得請領之日。」準此，凡導致被保險人成殘之保險事故（
    即傷害或疾病），係於保險效力「開始後、停止前」發生者，被保險人即得請領
    保險給付（殘廢給付），惟因被保險人殘廢與否，須由全民健康保險特約醫院或
    診所診斷認定，故依上開條例施行細則第七十八條第一項規定，領取殘廢給付請
    求權之二年時效期間之起算點，應自醫院或診所診斷為永久殘廢或永不能復原之
    當日開始起算。
２、參照高雄醫學大學附設中和紀念醫院出具之勞工保險殘廢診斷書，原告傷病名稱
    欄係記載為「腦內出血」，傷害（發病）時間明載為八十七年六月十五日，治療
    經過欄亦敘明原告自八十七年六月十五日至八十八年十二月三十一日屬治療無效
    之殘廢。準此，實可確認導致原告成殘之保險事故係發生於八十七年六月十五日
    ，且其症狀已固定，病情並無好轉或惡化，而八十七年六月十五日原告之勞工保
    險效力尚未停止或終止，屬勞工保險條例第十九條第一項明定之保險效力「開始
    後、停止前」發生之保險事故。
３、原告所患腦內出血，係於八十七年發病，先後於台東馬偕醫院、花蓮慈濟醫院治
    療，嗣於八十七年六月十五日轉往高雄醫學大學附設中和紀念醫院治療。亦即，
    原告於傷害（發病）當日（即八十七年六月十五日）即赴醫院就診，同時住院接
    受治療（自八十七年六月十五日至八十七年七月二十七日止），該等事實均明載
    於高雄醫學大學附設中和紀念醫院出具之殘廢診斷書之初診日期欄及醫療期間住
    院診療欄。原告於八十七年七月二十七日離院時，因不諳法律，不知確保自身權
    益，未立即請求醫院開立殘廢診斷書，方於八十八年十二月三十一日向醫院請求
    出具殘廢診斷書，並記載「治療終止審定殘廢日期」為八十八年十二月三十一日
    。訴願決定稱：「治療經過欄之敘述記載與審定成殘日期有異，難以認定訴願人
    所患於八十七年六月十五日（發病時間）．．認定為成殘之日」云云，惟參照該
    份診斷書治療經過欄記載：「．．自八十七年六月十五日至八十八年十二月三十
    一日屬治療無效之殘廢．．」等語，其意在於敘述原告殘廢狀態於八十七年六月
    十五日當時已經存在之事實，訴願決定拘泥於上開醫院出具殘廢診斷書之日期，
    刻意忽略原告發病（即保險事故發生）之日期，所為判斷顯係違法不當。
４、「八十八年十二月三十一日」係高雄醫學大學附設中和紀念醫院治療終止審定殘
    廢日期，並非原告發生保險事故之日期，被告及訴願決定機關以該醫院出具之殘
    廢診斷書記載之日期，認係保險事故發生之日，率斷原告於八十八年十二月三十
    一日審定殘廢，屬保險效力終止後發生之事故，顯有失查。原告於八十七年六月
    十五日發生保險事故成殘，處境悽慘，因不諳勞工保險條例得依法請領殘廢給付
    之規定，遲至八十八年十二月三十一日始向醫院請領殘廢診斷書，據以向被告申
    請勞工保險殘廢給付，是依勞工保險條例第三十條及同條例施行細則第七十八條
    第一項規定，原告係於保險效力開始後終止前之八十七年六月十五日發生保險事
    故，且原告請領殘廢給付，並未罹於時效，則保險效力縱於八十八年十二月三十
    一日終止，原告請領殘廢給付之權利亦未消滅。故原處分、審議審定及訴願決定
    認事用法均有違誤不當，且原告疾病纏身，醫療照護開支龐大，應得之給付一再
    遭延滯，已影響原告權益。
乙、被告方面：
一、聲明：求為判決駁回原告之訴，訴訟費用由原告負擔。
二、陳述：
１、按「被保險人或其受益人，於保險效力開始後、停止前發生保險事故者，得依本
    條例規定，請領保險給付。」、「被保險人已領取老年給付者，不得再行參加勞
    工保險。」、「依本條例第五十三條及五十四條之規定，請領殘廢給付者，以全
    民健康保險特約醫院或診所診斷為永久殘廢或永不能復原之當日為本條例第三十
    條所定得請領之日。」勞工保險條例第十九條第一項、第五十八條第二項及同條
    例施行細則第七十八條第一項定有明文。
２、按勞工保險條例第五十三條、第五十四條及同法施行細則第七十七條規定，應以
    審定成殘之日為「發生保險事故」之認定時點。原告係由台北市水管裝置業職業
    工會申報參加勞工保險之被保險人，於八十八年七月二十三日退職退保，並於同
    年八月五日領取八個月老年給付在案。嗣原告於八十九年四月二十六日向被告申
    請普通傷病殘廢給付，惟據其檢附之高雄醫學大學附設中和紀念醫院開具之勞工
    保險殘廢診斷書之記載，其治療終止審定殘廢日期為八十八年十二月三十一日，
    即原告所患病症經治療後症狀固定時為治療終止，亦係原告審定成殘之日。從而
    ，原告於審定殘廢時已退出勞工保險，係屬保險效力終止後發生之事故，與勞工
    保險條例第十九條第一項規定不符，被告否准所請，依法尚無不合，並經審議審
    定及訴願決定維持在案。
３、原告稱勞工保險殘廢診斷書之傷病名稱欄係記載「腦內出血」，傷害（發病）時
    間明載為八十七年六月十五日，治療經過欄亦敘明原告自八十七年六月十五日至
    八十八年十二月三十一日屬治療無效之殘廢，實可確認導致原告成殘之保險事故
    係發生於八十七年六月十五日，是於八十七年六月十五日原告勞工保險效力尚未
    停止或終止，即屬勞工保險條例第十九條第一項明定之保險效力「開始後、停止
    前」發生之保險事故云云。惟：
  (1)參照高雄醫學大學附設中和紀念醫院未載出具日期之勞工保險殘廢診斷書，雖於
    「治療經過」欄記載：住院治療和復健治療，患者雖經治療仍遺有精神功能及記
    憶障礙，左側上、下肢無力，因此自八十七年六月十五日至八十八年十二月三十
    一日屬治療無效之殘廢，也應包括八十七年七月之狀況。惟參照同一份殘廢診斷
    書於「治療終止審定殘廢日期」欄載明為八十八年十二月三十一日；另於「住院
    診療」欄及「門診診療」欄分別載明：自八十七年六月十五日至八十七年七月二
    十七日止，及自八十七年七月二十三日至八十八年十二月三十一日止門診兩次。
    其中「治療經過」欄之敘述記載與審定成殘日期有異，難以認定原告所患於八十
    七年六月十五日（發病時間）即已達再行治療仍無法期待其治療效果而永不能復
    原之障害狀態而認定為成殘之日。
  (2)原告稱其發病日期為八十七年六月十五日，惟一般而言，腦內出血（俗稱腦中風
    ）病症，經治療後有可能好轉或惡化，故須經一段時間治療，至其症狀固定確已
    無法恢復而治療終止時，始為診斷成殘之日。參照原告檢具之勞工保險殘廢診斷
    書，其治療終止審定殘廢日期為八十八年十二月三十一日，且該份診斷書之「殘
    廢部位與程度之詳細說明」欄明載：患者目前左側上、下肢無力等語，其使用「
    目前」之用詞，應屬於治療終止審定殘廢日期八十八年十二月三十一日之殘廢狀
    況，尚難證明原告於八十七年六月十五日初診時即已症狀固定。至於殘廢診斷書
    「治療經過」欄之記載，僅係針對原告治療過程所為之敘述，與本件審定成殘日
    期之認定無涉，故被告所為處分並無違誤。
　　理  由
一、本件原告經合法通知，未於言詞辯論期日到場，核無行政訴訟法第二百十八條準
    用民事訴訟法第三百八十六條各款所列情形，因依被告之聲請，由其一造辯論而
    為判決。
二、按「被保險人或其受益人，於保險效力開始後，停止前發生保險事故者，得依本
    條例規定，請領保險給付。」、「被保險人因普通傷害或罹患普通疾病，經治療
    終止後，如身體遺存障害，適合殘廢給付標準表規定之項目，並經保險人自設或
    特約醫院診斷為永久殘廢者，得按其平均月投保薪資，依同表規定之殘廢等級及
    給付標準，一次請領殘廢補助費，殘廢給付標準表如附表二。被保險人領取普通
    傷病給付期滿，或其所患普通傷病經治療一年以上尚未痊癒，如身體遺存障害，
    適合殘廢給付標準表規定之項目，並經保險人自設或特約醫院診斷為永不能復原
    者，得比照前項規定辦理。」為行為時勞工保險條例第十九條第一項及第五十三
    條所規定。次按「本條例第五十三條第一項及第五十四條第一項所稱治療終止，
    指被保險人罹患之傷病，經治療後，症狀固定，再行治療仍不能期待其治療效果
    之狀態。」、「依本條例第五十三條及第五十四條規定，請領殘廢給付者，以全
    民健康保險特約醫院或診所診斷為永久殘廢或永不能復原之當日為本條例第三十
    條所定得請領之日。」同條例施行細則第七十七條、第七十八條亦有明文。再按
    「被保險人因殘廢不能繼續從事工作，而同時具有請領殘廢給付及老年給付條件
    者，得擇一請領殘廢給付或老年給付。」、「被保險人已領取老年給付者，不得
    再行參加勞工保險。」復為行為時勞工保險條例第二十一條之一及第五十八條第
    二項所規定。
三、本件原告係由台北市水管裝置業職業工會申報參加勞工保險之被保險人，前於八
    十八年七月二十三日退職退保，並領取八個月老年給付在案。嗣原告以其罹患腦
    內出血，於八十九年四月二十六日檢具高雄醫學大學附設中和紀念醫院出具之勞
    工保險殘廢診斷書，向被告申請普通傷病殘廢給付。案經被告審查，以被保險人
    所患於八十八年十二月三十一日審定成殘時保險效力業已終止，不符勞工保險條
    例第十九條第一項規定，乃否准原告所請。原告不服，循序申請審議、提起訴願
    ，遞遭決定駁回之事實，為兩造所不爭執，並有勞工保險給付申請書、勞工保險
    殘廢診斷書、被告八十九年五月十二日八九保給字第六○三九六○七號書函、監
    理會八十九年十一月十八日保監審字第三三九二號審定書、行政院勞工委員會
    九十年十一月七日台八十九勞訴字第○○五八○三六號訴願決定書等附卷可稽，
    自堪信為真實。
四、原告起訴主張高雄醫學大學附設中和紀念醫院出具之勞工保險殘廢診斷書，原告
    傷病名稱欄記載「腦內出血」，傷害（發病）時間為八十七年六月十五日，治療
    經過欄亦敘明原告自八十七年六月十五日至八十八年十二月三十一日屬治療無效
    之殘廢，實可確認導致原告成殘之保險事故係發生於八十七年六月十五日，且其
    症狀已固定，病情並無好轉或惡化，而八十七年六月十五日原告之勞工保險效力
    尚未停止或終止，屬勞工保險條例第十九條第一項明定之保險效力「開始後、停
    止前」發生之保險事故（詳如事實欄所載）云云。惟查：
１、本件原告已於八十八年七月二十三日退職退保，並領取八個月老年給付在案，有
    現金老年給付資料表、勞工保險給付申請書（老年給付）、勞工保險現金給付收
    據等附原處分卷及本院卷為憑，且為原告所是認，參照前勞工行政中央主管機關
    內政部六十五年十月十五日台內社字第七○四一八九號函釋：「勞工保險條例第
    二十七條（現行條文為第二十條）所稱『脫離保險』（現修正為『保險效力停止
    』）一詞，係指被保險人因暫時喪失投保條件俟投保條件恢復仍可繼續參加保險
    者而言，而被保險人請領老年給付．．同時辦理退保者，保險已告終止，自不得
    再申領傷害給付（現修正為傷病給付）。」意旨，原告之保險效力於領取老年給
    付後即為終止，非屬勞工保險條例第二十條所指「保險效力停止」及「被保險人
    連續請領傷病給付或住院診療給付期間內，因同一傷病及其引起之疾病致殘廢」
    之情形，自不得依勞工保險條例第二十條規定申請殘廢給付。
２、原告於八十七年六月十五日因腦內出血，所患傷病自該日起治療至八十八年十二
    月三十一日止，有高雄醫學大學附設中和紀念醫院出具之勞工保險殘廢診斷書可
    憑，依上開勞工保險殘廢診斷書之記載，原告係自八十七年六月十五日至八十七
    年七月二十七日止住院診療，而自八十七年七月二十三日至八十八年十二月三十
    一日止門診診療二次，八十八年十二月三十一日治療終止審定殘廢。按勞工保險
    條例第五十三條第一項所稱治療終止，係指被保險人罹患之傷病，經治療後，症
    狀固定，再行治療仍不能期待其治療效果之狀態而言（勞工保險條例施行細則第
    七十七條規定參照），此項對於法律要件之定義，係主管機關基於職權對於殘廢
    給付之精神所為之解釋性規定，蓋基於殘廢給付之立法意旨，在於為維護殘廢勞
    工之福利所由設，必也經治療終止後，其症狀已固定，再行治療亦無法期待其治
    療效果不致成殘之狀態，始符合殘廢給付之要件，否則任何疾病罹於重病狀態，
    即認定殘廢，殊有混淆殘廢與重病之分際，且殘廢給付之立法意旨將形同虛設。
    本件原告在保險期間所罹患之疾病為腦內出血，而患有此疾病之病人，依一般社
    會通念，即使透過醫學治療之手段，其身體功能也無法回復到病發前之原始狀態
    ，然透過復健之手段，腦內出血對身體活動功能之破壞程度，仍有加以改善之可
    能性，因此其仍有繼續治療之可能及必要，並非一旦病發，症狀即自始固定，而
    不能期待繼續治療（包括復健）之效果。況被告在決定殘障之等級時，須依殘廢
    給付標準表之規定為之，若症狀尚未固定，亦無法評估其等級，因此依勞工保險
    條例第五十三條第一項及勞工保險條例施行細則第七十七條對「治療終止時」之
    定義性規定，本件原告之「治療終止審定殘廢日期」應以其復健結束時為準，若
    在一年內復健仍無法結束，再依勞工保險條例第五十三條第二項之規定，以「治
    療一年以上，尚未痊癒」之時點為殘廢給付保險事故之發生時點。查原告雖於八
    十七年間發病（原告於九十一年十一月二十五日本院行準備程序時，自承其係於
    八十七年發病，先後於台東馬偕醫院、花蓮慈濟醫院治療，嗣於八十七年六月十
    五日始轉往高雄醫學大學附設中和紀念醫院治療），但於八十七年七月二十三日
    至八十八年十二月三十一日止仍接受門診診療二次，參諸高雄醫學大學附設中和
    紀念醫院出具之勞工保險殘廢診斷書，其「治療經過」欄記載：「住院治療和復
    健治療，患者雖經治療仍遺有精神功能及記憶障礙，左側上、下肢無力，因此自
    八十七年六月十五日至八十八年十二月三十一日屬治療無效之殘廢，也應包括八
    十七年七月之狀況。」等語，而其「治療終止審定殘廢日期」欄，則載明為八十
    八年十二月三十一日，顯見其於辦理勞工保險退保而請領老年給付時（八十八年
    七月二十三日），所患症狀屬尚未固定，亦即，其殘廢給付保險事故尚未發生，
    是其自難依勞工保險條例第五十三條第一項規定請領殘廢給付。
３、按殘廢給付之主要功能在「填補勞動能力不足所生之收入損失」與「生活照顧之
    補貼」，其前一項之功能與老年給付功能有重疊現象，且原告請領殘廢給付時間
    又在領取老年給付而退保之後，所欲填補之收入損失也發生在同一段時間內，依
    行為時勞工保險條例第二十一條之一規定，只能擇一領取殘廢給付或老年給付，
    本件原告既於八十八年七月二十三日退職退保，並領取八個月老年給付在案，自
    不得就退保後所生之「保險事故」再向被告請求殘廢給付，從而，被告否准原告
    所請，於法自無不合。
五、綜上所述，本件被告核定不予原告殘廢給付，認事用法，並無違誤，審議審定及
    訴願決定遞予維持，俱無不合，原告起訴意旨，難謂為有理由，應予駁回。又本
    件撤銷訴訟既經駁回，則原告併請求命被告作成給付其勞工保險殘廢給付之處分
    ，亦不應准許，應併予駁回。
據上論結，本件原告之訴為無理由，爰依行政訴訟法第九十八條第三項前段、第二百
十八條、民事訴訟法第三百八十五條第一項前段，判決如主文。
中　　　華　　　民　　　國　　九十一　　年　　 十二 　　月　　二十六　　日
                        臺 北 高 等 行 政 法 院   第 六 庭
                                    　　   審 判 長 法  官　林樹埔
                                        　　        法  官　黃本仁
                                            　　    法  官　曹瑞卿
右為正本係照原本作成。
如不服本判決，應於送達後二十日內，向本院提出上訴狀並表明上訴理由，如於本判
決宣示後送達前提起上訴者，應於判決送達後二十日內補提上訴理由書（須按他造人
數附繕本）。
中　　　華　　　民　　　國　　九十一　　年　　 十二 　　月　　二十六　　日
            　　　　　　　　　　　　　　    　      書記官　方偉皓
